臺灣高等法院高雄分院刑事裁定　　　　　100年度抗字第162號
抗　告　人
即　被　告　陳基誠
選任辯護人　柳聰賢律師
上列抗告人因延長羈押案件，不服臺灣屏東地方法院中華民國10
0 年5 月31日裁定（99年度重訴字第12號），提起抗告，本院裁
定如下：
    主  文
抗告駁回。
    理  由
一、本件抗告意旨略以：原審裁定違反刑事妥速審判法第4 條、
    第5 條第1 項、公民權利和政治權利國際公約第9 條第4 項
    、第10條第3 項第4 款之規定及釋字第665 號解釋；亦違反
    台灣高等法院高雄分院100 年度抗字第135 號裁定。況抗告
    人僅暫時借住被告周慶琮處，確實並無參與本案犯行，應無
    羈押禁見之必要。抗告人自羈押禁見迄今已年餘，家中幼子
    二歲，經濟困難，且父親身患尿毒重症，亟待抗告人返家照
    顧，為此提起抗告，請求體念父子天倫，撤銷原裁定，以保
    人權云云。
二、原裁定意旨略以：抗告人陳基誠因違反槍砲彈藥刀械管制條
    例案件，前經原審訊問後，依同案共犯之供述及證人之證述
    、扣案物品及鑑定書等，認抗告人涉犯槍砲彈藥刀械管制條
    例第8 條第1 項、第5 項、第12條第1 項、第5 項等罪，犯
    罪嫌疑重大，且於偵查中未完整交代案情，避重就輕，有事
    實足認有勾串共犯之虞，參以抗告人前無固定住居所，屢次
    遷移，又其同案在押之共犯周慶琮長年以漁船至菲律賓走私
    槍械、彈藥，足認渠等就離境之管道知之甚稔，並與菲律賓
    有相識之管道，有事實足認有逃亡之虞，且所犯係最輕本刑
    5 年以上有期徒刑之罪，有刑事訴訟法第101 條第1 項第1
    款、第2 款、第3 款所定之情形，而有羈押之必要，裁定自
    民國99年7 月5 日起執行羈押並禁止接見通信，於同日開始
    執行，嗣於同年10月5 日、12月5 日及100 年2 月5 日、4
    月5 日各延長羈押2 月並禁止接見通信。原審復基於下列理
    由認抗告人陳基誠之羈押原因仍然存在，並有繼續羈押之必
    要，又無何法定不得羈押之情形，應自100 年6 月5 日起，
    再延長羈押2 月並禁止接見通信：
  (一)被告陳基誠於起訴後就被訴上開犯行部分，雖僅坦認確有駕
    駛車輛來回東港、臺東一情，並否認有與同案被告周慶琮共
    同販賣或運輸槍枝、子彈之犯行，復辯稱：不知道所載運之
    物為槍、彈等語，然自被告陳基誠於99年4 月16日警詢時之
    供述、該院準備程序時之證述、及警方先前對同案被告周慶
    琮實施通訊監察之譯文，由此堪認被告陳基誠明知所運輸之
    物品確屬不法，且與同案被告周慶琮有犯意聯絡，是被告陳
    基誠犯罪嫌疑自屬重大無訛。
  (二)被告陳基誠否認犯行已如上述，其自承向同案被告周慶琮借
    宿東港住處，並進而承周慶琮之指示駕車來回臺東等情，足
    認其與周慶琮交情匪淺；而同案被告中，亦僅有被告陳基誠
    、周慶琮否認犯行。然同案被告周文旺於99年3 月21日警詢
    時供稱：於該次運輸前，將藏放槍枝、子彈之紅白條紋塑膠
    袋交由被告陳基誠放置車上等語，又於同年4 月15日警詢時
    供稱：伊與陳基誠不熟，渠等均聽從同案被告周慶琮之指示
    ，故伊並不知道被告陳基誠是否知情等語，核與其於嗣後偵
    審時供稱：於運輸過程中被告陳基誠並未經手等語相悖，亦
    與被告陳基誠於第6 次警詢中所供其曾親持該批用報紙包裝
    之槍，故自外觀及重量懷疑是槍枝等語不符。同案被告周文
    旺先後供述不一，又與被告陳基誠所供有違，已如上述，可
    見同案被告周文旺嗣後迴護被告陳基誠之情。而被告陳基誠
    於本案更自始否認犯行，是確有事實足認被告陳基誠與同案
    被告周慶琮、周文旺間有串證之虞。
  (三)況被告陳基誠前於羈押訊問時自謂因其位在屏東市之租屋處
    屆期，因而借住同案被告周慶琮位於屏東縣東港鎮之居處，
    再於99年10月26日準備程序中又改稱原租屋處之租賃契約尚
    未屆期前1 個月許，即主動前往同案被告周慶琮之上揭居處
    ，顯見被告陳基誠與同案被告周慶琮非僅係短暫借住之關係
    ，益徵被告陳基誠於該院審理中，仍就其涉案情節有所隱諱
    ；綜上，如任其交保在外，當有事實足認有勾串證人以脫免
    刑責之虞。
  (四)被告陳基誠與同案被告周慶琮關係密切一情，已如上述，而
    同案被告周慶琮涉及利用漁船，自菲律賓走私槍枝、子彈等
    情亦屬嫌疑重大，亦可認被告周慶琮就非法離開境內之方法
    有一定之認識，及其在國外亦有一定之人脈關係；因而被告
    陳基誠是否得利用與同案被告周慶琮之關係逃亡境外，確有
    可疑。參諸被告陳基誠於該院審理時自承多次搬遷，住居不
    定等語（見原審卷(一)第208 頁背面至第209 頁參照），亦堪
    認被告陳基誠確有事實足認其有逃亡之虞。
  (五)被告陳基誠所犯為最輕本刑5 年以上有期徒刑，且犯罪情節
    重大，若未將被告繼續羈押，被告為規避刑責，即有逃匿可
    能，且被告逃匿之能力，依前開所述，顯更甚於常人，為確
    保後續審判及執行程式之進行，是認前述原羈押被告之刑事
    訴訟法第101 條第1 項各款之原因均仍然存在。
  (六)至關於羈押之必要性一節，查本件被告陳基誠被訴運輸非制
    式槍枝犯行，因該等罪名之最輕本刑為5 年以上有期徒刑，
    遭判處重刑，而受長期監禁之可能性甚高，衡諸一般常情，
    未來極有逃匿以規避審判程序進行及刑罰執行之虞，且此畏
    於重刑執行之情，殊無可能因具保、責付或限制住居等手段
    而防免，自有繼續執行羈押之必要。另酌被告陳基誠於99年
    3 月20日警詢時亦自承另有依同案被告周慶琮之指示，運輸
    不明物品前往荒僻處所等語，參諸其前揭被訴參與運輸槍彈
    犯行，堪認渠對於造成槍枝非法流通，增加社會潛在危險之
    情；由此亦見被告陳基誠對槍彈等違禁物品習以為常，其犯
    罪情節嚴重，顯有再犯傾向，亦屬對人民生命、身體法益之
    重大危害，若無有效之拘束，實添於社會安寧之極高風險；
    據此，為防免被告陳基誠參與運輸槍、彈之潛在危害性繼續
    發生，導致國家刑罰權之實效性大打折扣，於此維持重大社
    會秩序及增進重大公共利益限度內，審酌比例原則及必要性
    原則，益徵執行羈押之必要性，尚無從因具保、責付或限制
    住居等手段替代。
三、按有繼續羈押之必要者，得於期間未滿前，經法院依第101
    條或101條之1之規定訊問被告後，以裁定延長之，刑事訴訟
    法第108條第1項但書定有明文。又按被告經法官訊問後，認
    為犯罪嫌疑重大，而有下列情形之一，非予羈押，顯難進行
    追訴、審判或執行者，得羈押之︰逃亡或有事實足認為有逃
    亡之虞者。有事實足認為有湮滅、偽造、變造證據或勾串共
    犯或證人之虞者。所犯為死刑、無期徒刑或最輕本刑為5年
    以上有期徒刑之罪者，刑事訴訟法第101 條第1 項定有明文
    。又法院認被告於羈押中接見、通信及受授物件有足致其脫
    逃或湮滅、偽造、變造證據或勾串共犯或證人之虞者，得依
    檢察官之聲請或依職權命禁止或扣押之，同法第105 條第3
    項亦有明文。且所謂羈押之必要與否，應按訴訟進行程度，
    及其他一切情事，由法院斟酌認定（最高法院29年抗字第57
    號判例參照），亦即依訴訟進行程度、犯罪性質、犯罪實際
    情狀及其他一切情事，審慎斟酌有無上開保全或預防目的，
    依職權妥適裁量，俾能兼顧國家刑事追訴、刑罰權之順暢執
    行及人權保障。如就客觀情事觀察，法院羈押或延長羈押之
    裁定在目的與手段間之衡量，並無明顯違反比例原則情形，
    即無違法或不當可言。
四、經查：
  (一)司法院釋字第665 號解釋認刑事訴訟法第101 條第1 項第3
    款規定，於被告犯該款規定之罪，犯罪嫌疑重大，且有相當
    理由認為有逃亡、湮滅、偽造、變造證據或勾串共犯或證人
    之虞，非予羈押，顯難進行追訴、審判或執行者，得羈押之
    。於此範圍內，該條款規定符合憲法第23條之比例原則，與
    憲法第8 條保障人民身體自由及第16條保障人民訴訟權之意
    旨，尚無牴觸，惟倘單以犯重罪作為羈押要件，除可能背離
    羈押應係不得已之最後手段性外，對被告武器平等與充分防
    禦權行使之限制，亦有違背比例原則之虞，更因無異刑罰之
    預先執行，違背無罪推定原則所禁止對未經判決有罪確定之
    被告執行刑罰，及禁止僅憑犯罪嫌疑就施予被告類似刑罰措
    施之精神。考諸上揭第3 款規定之法理，實係因被告所犯為
    死刑、無期徒刑或最輕本刑為5 年以上有期徒刑之罪，可以
    預期將受重刑宣判，其為規避刑罰執行而妨礙追訴、審判程
    序進行之可能性增加，國家刑罰權有難以實現之危險，是為
    防免其實際發生，在此維持重大之社會秩序及增進重大公共
    利益限度內（憲法第23條），乃具有正當性。從而，基於憲
    法保障人民身體自由之意旨，被告犯上開重罪條款且嫌疑重
    大者，仍應有相當理由認為其有逃亡、湮滅、偽造、變造證
    據或勾串共犯或證人等之虞，法院斟酌命該被告具保、責付
    或限制住居等侵害較小之手段，均不足以確保追訴、審判或
    執行程序之順利進行，此際予以羈押，方堪稱係屬維持刑事
    司法權有效行使之最後必要手段。旨揭大法官會議之解釋文
    已經指明刑事訴訟法第101 條第1 項第3 款之羈押事由，必
    須具備有「相當理由」之要件，始符合憲法規範之要求。解
    釋理由既謂「相當理由」，即與同條項第1 款、第2 款法律
    條文所規定之「有事實足認有．．．之虞」之要件有所不同
    。兩者之區別，可以顯現在所要求證明度高低的差異上，亦
    即刑事訴訟法第101 條第1 款、第2 款之羈押事由，必須國
    家機關所提出被告有逃亡、滅證之虞的具體事實，經綜合評
    估個案有利及不利被告的一切事證後，能達到明白有力（
    clear and convincing）之證明度，但在第3 款情形相關事
    證不用證明至明白有力的證明度，而只要綜合個案具體情況
    ，可堪認定被告逃亡滅證的可能性高於不逃亡滅證的可能性
    即可，或稱為優勢之證明。亦即「重罪常伴有逃亡、滅證之
    高度可能，係趨吉避凶、脫免刑責、不甘受罰之基本人性，
    倘一般正常之人，依其合理判斷，可認為該犯重罪嫌疑具有
    逃亡或滅證之相當或然率存在，即已該當『相當理由』之認
    定標準，不以達到充分可信或確定程度為必要。以量化為喻
    ，若依客觀、正常之社會通念，認為其人已有超過百分之五
    十之逃亡、滅證可能性者，當可認為具有相當理由認為其有
    逃亡、滅證之虞」（最高法院98年度台抗字第668 號裁定意
    旨參照）。
  (二)本件抗告人陳基誠因違反槍砲彈藥刀械管制條例案件，前經
    原審訊問後，依同案共犯之供述及證人之證述、扣案物品及
    鑑定書等，認抗告人陳基誠涉犯槍砲彈藥刀械管制條例第8
    條第1 項、第5 項、第12條第1 項、第5 項等罪，犯罪嫌疑
    重大，而抗告人對被訴事實避重就輕，有事實足認有勾串共
    犯之虞；參以抗告人前無固定住居所，屢次遷移，又其同案
    在押之共犯周慶琮長年以漁船至菲律賓走私槍械、彈藥，足
    認渠等就離境之管道知之甚稔，並與菲律賓有相識之管道，
    有事實足認有逃亡之虞，且所犯係最輕本刑5 年以上有期徒
    刑之罪，有刑事訴訟法第101 條第1 項第1 款、第2 款、第
    3 款所定之情形，而有羈押之必要，經原審裁定自民國99年
    7 月5 日起執行羈押並禁止接見通信，於同日開始執行，嗣
    於同年10月5 日、12月5 日及100 年2 月5 日及100 年4 月
    5 日各延長羈押2 月並禁止接見通信。原審復認抗告人陳基
    誠之羈押原因仍然存在，並有繼續羈押之必要，又無何法定
    不得羈押之情形，於訊問抗告人後裁定應自100 年6 月5 日
    起，再延長羈押2 月並禁止接見通信。而抗告人陳基誠於警
    詢時已自承：其有駕車來回東港、台東運送其主觀上所認疑
    似槍械之物等語，顯見其犯罪嫌疑重大；且其於運輸過程是
    否經手槍械，與同案共犯周文旺所供不符，尚待釐清，亦足
    認有勾串共犯之虞；另抗告人陳基誠於原審自承多次搬遷，
    住居不定等語，自亦足認抗告人陳基誠確有事實足認其有逃
    亡之虞；又抗告人陳基誠所涉犯槍砲彈藥刀械管制條例第8
    條第1 項之罪，其法定刑為無期徒刑或5 年以上有期徒刑，
    併科新臺幣一千萬元以下罰金，核屬刑事訴訟法第101 條第
    1 項第3 款所定之重罪。原審因認抗告人陳基誠之羈押原因
    仍然存在，並有繼續羈押之必要。又查無何法定不得羈押之
    情形，應自100 年6 月5 日起，再延長羈押2 月並禁止接見
    通信，經核並無違誤。再就抗告人陳基誠涉嫌參與運輸槍、
    彈之潛在危害性，於維持重大社會秩序及增進重大公共利益
    限度內，衡量其目的與手段，經核亦無明顯違比例原則及必
    要性原則情形，自無違法或不當可言。至於抗告人家中幼子
    年僅二歲，經濟困難，且父親身患尿毒重症等情，確值同情
    ，惟均係抗告人個人之家庭因素，並不影響其應否延長羈押
    之認定。綜上所述，本件原審認原羈押抗告人之原因仍存在
    ，有繼續延長羈押之必要，並無不當。抗告人抗告意旨猶執
    前詞，指摘原審裁定延長羈押不當，為無理由，應予駁回。
五、末按羈押之處分嚴重限制人身自由，自應慎重。本件抗告人
    固有繼續延長羈押之必要，惟依訴訟程序之進展，原審自99
    年7 月5 日羈押抗告人已逾1 年，亦應依法妥速調查證據以
    釐清事實，並依職權注意抗告人之羈押原因是否仍然存在，
    及有無繼續羈押之必要，如嗣後羈押原因消滅或已無羈押必
    要者，應即撤銷或停止羈押，將被告釋放，以保障人權，併
    此敘明。
據上論結，應依刑事訴訟法第412 條，裁定如主文。
中    華    民    國  100     年    7     月    18    日
                  刑事第四庭    審判長法  官  蕭權閔
                                      法  官  唐照明
                                      法  官  吳進寶
以上正本證明與原本無異。
不得抗告。
中    華    民    國  100     年    7     月    18    日
                                      書記官  唐奇燕